臺灣高等法院刑事判決
110年度上訴字第673號
上  訴  人  
即  被  告  陳信宏
公設辯護人  王永炫  
上列上訴人因毒品危害防制條例案件，不服臺灣新北地方法院10
9年度訴字第688號，中華民國109年12月24日第一審判決（起訴
案號：臺灣新北地方檢察署108年度偵字第20063號、108年度毒
偵字第4034號），提起上訴，本院判決如下：
    主  文
上訴駁回。
    事  實
一、陳信宏明知海洛因、甲基安非他命及大麻分別係毒品危害防
    制條例列管之第一級及第二級毒品，均不得持有、施用，竟
    意圖供自己施用，基於持有第一級毒品海洛因、持有第二級
    毒品甲基安非他命純質淨重20公克以上及持有第二級毒品大
    麻之犯意，於民國108 年6 月25日晚上7時許，在新北市汐
    止區茄苳路附近，分別以新臺幣（下同）3 萬元、8 萬元之
    價格，向真實姓名年籍不詳綽號「大寶」之成年男子，購入
    如附表編號1 所示之海洛因9 包（純質淨重5.42公克）、如
    附表編號2 所示之甲基安非他命4 包（純質淨重59.1601 公
    克）而持有之，且同時無償受讓「大寶」所贈與如附表編號
    3 所示之大麻1 包而持有之。後於同日晚間某時，將其所駕
    駛車號00-0000 號自用小客車，停放在新北市三重區集美街
    三重國中附近，在車內取出前揭持有之部分甲基安非他命後
    置入玻璃球內，以點火燒烤後吸食其煙霧之方式，施用第二
    級毒品甲基安非他命1 次。嗣於同日晚上10時30分許，為警
    在新北市三重區重新路4 段與重安街口查獲，並經陳信宏同
    意搜索後，當場在該自用小客車副駕駛座上，查扣如附表所
    示之物。又其尿液檢體送驗後，鑑驗結果呈甲基安非他命陽
    性反應。
二、案經新北市政府警察局三重分局移請臺灣新北地方檢察署檢
    察官偵查起訴。
    理  由
壹、證據能力
    本判決以下所引用之非供述證據，均與本件事實具有自然關
    聯性，且核屬書證、物證性質，又查無事證足認有違背法定
    程序或經偽造、變造所取得等證據排除之情事，復經本院依
    刑事訴訟法第164 條、第165 條踐行物證、書證之調查程序
    ，況檢察官、被告陳信宏及辯護人對此部分之證據能力亦均
    不爭執，是堪認均具有證據能力。
貳、認定犯罪事實所憑證據及理由
一、上揭事實，業據被告陳信宏於警詢、偵查、原審及本院審理
    時均自白不諱（見108 年度偵字第20063 號卷【下稱偵卷】
    第8 頁反面、第9 頁、第48頁，原審卷第156 頁，本院卷第
    116頁），並有自願受搜索同意書、新北市政府警察局三重
    分局搜索扣押筆錄、扣押物品目錄表、刑案現場及扣案物品
    照片14張附卷可稽（見偵卷第13-16 頁、第18-30 頁）。扣
    案如附表編號1 至3 所示之物，經鑑定結果分別含海洛因、
    甲基安非他命及大麻成分，且如附表編號2 所示之甲基安非
    他命純質淨重59.1601 公克，足認被告確實持有甲基安非他
    命純質淨重達20公克以上等情，此有法務部調查局108 年8 
    月13日調科壹字第10823017140 號濫用藥物實驗室鑑定書、
    臺北榮民總醫院108 年8 月16日北榮毒鑑字第C0000000號毒
    品成分鑑定書、臺北榮民總醫院108年8 月16日北榮毒鑑字
    第C0000000-Q號毒品純度鑑定書各1份附卷可考（見偵卷第7
    1頁、第62-63 頁）。次查，被告於上開時、地，向「大寶
    」購入第二級毒品甲基安非他命4 包（純質淨重已逾20公克
    ）後，繼而於同日在新北市三重區集美街三重國中附近車內
    ，施用甲基安非他命，而被告所施用第二級毒品甲基安非他
    命為自上揭購入第二級毒品甲基安非他命中所分撥取出等情
    ，業據被告於偵查、原審自白在卷（見偵卷第48頁、原審卷
    第91頁、第161-162 頁），並有新北市政府警察局受採集尿
    液檢體人姓名及檢體編號對照表（檢體編號：C0000000）（
    見108 年度毒偵字第4034號卷【下稱毒偵卷】第34頁）及台
    灣檢驗科技股份有限公司濫用藥物實驗室108 年7 月8 日出
    具之濫用藥物檢驗報告（見毒偵卷第50頁）在卷可參，是被
    告前開任意性之自白，核與事證相符，堪以採信。
二、綜上，本件事證明確，被告犯行洵堪認定，應依法論科。
參、論罪　　
一、按行為後法律有變更者，適用行為時之法律，但行為後之法
    律有利於行為人者，適用最有利之法律，刑法第2 條第1 項
    定有明文。被告行為後，毒品危害防制條例於109 年1 月15
    日經總統公布修正，並自同年7 月15日施行。修正前毒品危
    害防制條例第11條第1 項規定：持有第一級毒品者，處三年
    以下有期徒刑、拘役或新臺幣五萬元以下罰金。同條第2 項
    規定：持有第二級毒品者，處二年以下有期徒刑、拘役或新
    臺幣三萬元以下罰金。」，修正後同條第1項則規定：持有
    第一級毒品者，處三年以下有期徒刑、拘役或新臺幣三十萬
    元以下罰金。同條第2 項規定：持有第二級毒品者，處二年
    以下有期徒刑、拘役或新臺幣二十萬元以下罰金。經比較修
    正前後之法律，新法提高持有第一、二級毒品罪之罰金刑上
    限，故應以被告行為時之法律即修正前之毒品危害防制條例
    第11條第1 項、第2 項對被告較為有利。
二、另按98年5月20日修正之毒品危害防制條例既將同屬持有毒
    品行為之處罰，依數量多寡而分別以觀，顯見立法者乃係有
    意以持有毒品數量作為評價持有毒品行為不法內涵高低之標
    準，並據此修正持有毒品罪之法定刑，俾使有所區隔。因此
    ，應可推知當行為人持有毒品數量達法定標準以上者，由於
    此舉相較於僅持有少量毒品之不法內涵較高、法定刑亦隨之
    顯著提升，縱令行為人係為供個人施用而購入，由於該等行
    為不法內涵非原本施用毒品行為所得涵蓋，自不得拘泥於以
    往施用行為吸收持有行為之見解，應本諸行為不法內涵之高
    低作為判斷標準，改認持有法定數量以上毒品之行為，屬高
    度行為而得吸收施用毒品行為，或逕認施用毒品之輕行為當
    為持有超過法定數量毒品之重行為所吸收，方屬允當（最高
    法院104 年度台非字第199 號判決意旨參照）。是核被告所
    為，係犯修正前毒品危害防制條例第11條第1 項之持有第一
    級毒品罪、毒品危害防制條例第11條第4 項之持有第二級毒
    品純質淨重20公克以上罪。
三、公訴意旨雖認被告為警查獲如附表編號1、2所示之毒品行為
    ，係於上開時、地，向「大寶」販入海洛因、甲基安非他命
    供日後伺機對外販售，因認被告係涉犯修正前毒品危害防制
    條例罪第4 條第6 項、第1 項、第2 項之販賣第一級、第二
    級毒品未遂罪。經查：
　㈠按犯罪事實之認定，應憑真實之證據，倘證據是否真實尚欠
    明顯，自難以擬制推測之方法，為其判斷之基礎（最高法院
    53年台上字第656 號判例意旨參照）。又按在行為人持有毒
    品並未賣出即遭查獲之情形，其所持有之毒品是否基於販賣
    營利之意思而販入，攸關其究應成立單純持有毒品、意圖販
    賣而持有毒品，或販賣毒品未遂罪責。且因上述3 項犯罪行
    為所表徵之持有毒品外觀大致相同，故行為人主觀上之意圖
    如何，自應以嚴格之證據予以證明。再持有毒品之原因不僅
    一端，基於販賣營利之目的販入毒品而持有，或基於非營利
    之目的而取得毒品並持有（例如受他人寄藏而持有毒品，或
    供自行施用、轉讓他人或幫助他人施用毒品而購入等），皆
    有可能，如無積極證據，自不得單憑行為人持有毒品之數量
    多寡，或其所辯非基於營利目的而販入毒品之辯解不能成立
    ，遽行推定其係基於販賣營利之意圖而販入毒品（最高法院
    98年度台上字第4875號、101 年度台上字第160 號判決意旨
    參照）。
　㈡訊據被告堅決否認其購入上開海洛因及甲基安非他命時有販
    賣他人之營利意圖，辯稱：扣案9 包海洛因、4 包安非他命
    是要自己吸食，沒有要販賣等語。查本件並無任何證人指證
    欲向被告購買海洛因及甲基安非他命，亦無任何監聽譯文或
    通聯紀錄可資證明被告於販入海洛因及甲基安非他命之前、
    後曾有尋找買主之計畫，或向他人兜售海洛因及甲基安非他
    命之情，已難認被告購入毒品係為供販售之用。至編號6 所
    示之分裝袋10個及編號7 所示之磅秤1 台，雖均係被告所有
    ，惟其用途並不限於販賣毒品所用，無法以此做為販賣毒品
    未遂之積極證據。又被告有多次施用毒品之前科，有本院被
    告前案紀錄表附卷可考，是其辯稱購入扣案之海洛因及甲基
    安非他命係供己施用乙節，尚非無稽。綜上，本案既無積極
    證據足資認定被告持有扣案之第一級毒品海洛因及第二級毒
    品甲基安非他命係供販賣營利之用，尚不得單憑被告持有海
    洛因及甲基安非他命之數量甚多，即以販賣第一級、第二級
    毒品未遂罪相繩，基於罪疑唯輕原則，應從有利於被告之認
    定，而論以上揭持有第一級毒品罪、持有第二級毒品純質淨
    重20公克以上罪。起訴書認被告係涉犯販賣第一級、第二級
    毒品未遂罪嫌，尚有未洽。惟兩者社會基本事實同一，並經
    本院踐行告知罪名程序（見本院卷第116頁），無礙被告防
    禦權之下，爰變更起訴法條。　　
四、被告施用第二級毒品之低度行為，為其持有第二級毒品純質
    淨重20公克以上之高度行為吸收，不另論罪。被告前開一次
    購入第一級毒品海洛因9 包（純質淨重5.42公克）、第二級
    毒品甲基安非他命4 包（純質淨重20公克以上），及受贈第
    二級毒品大麻1 包而持有之行為，同時觸犯持有第一級毒品
    罪及持有第二級毒品純質淨重20公克以上罪及持有第二級毒
    品罪，為想像競合犯，應依刑法第55條前段規定，從一重論
    以毒品危害防制條例第11條第4 項之持有第二級毒品純質淨
    重20公克以上罪處斷。
肆、駁回上訴之理由
一、原審詳查後，認被告上開犯行明確，適用毒品危害防制條例
    第11條第4 項、修正前毒品危害防制條例第11條第1 項、第
    18條第1 項前段，刑法第2 條第1 項、第11條、第55條、第
    38條第2 項前段，並審酌被告前有竊盜、販賣毒品、施用毒
    品等多項犯罪前科，素行不良，竟持有大量第二級毒品甲基
    安非他命及第一級毒品海洛因，兼衡被告係國中畢業之智識
    程度及自陳家庭經濟狀況勉持（見原審卷第163 頁）等生活
    狀況，量處有期徒刑1年10月。並就沒收部分以：扣案附表
    編號1 所示之海洛因9 包、編號2 所示之甲基安非他命4 包
    、編號3 所示之大麻1 包，分別為第一級毒品、第二級毒品
    ，應依毒品危害防制條例第18條第1 項前段規定沒收銷燬之
    。扣案毒品之包裝袋，因有微量毒品沾附其上無法析離，應
    與上開毒品一併均予諭知沒收銷燬。又扣案毒品因送鑑定而
    耗損部分，無庸宣告沒收銷燬。又扣案附表編號6 所示之分
    裝袋10個、附表編號7 所示之磅秤1 台，均為被告所有供其
    持有第一級、第二級毒品所用之物，應依刑法第38條第2 項
    前段規定沒收。扣案如附表編號4 所示之灰色iphone6 廠牌
    手機，為被告所有供其聯絡「大寶」購入第一級、第二級毒
    品所用之物，應依刑法第38條第2 項前段規定沒收。扣案附
    表編號8 所示之安非他命吸食器1 組、編號9 所示之安非他
    命玻璃球2 個，均為被告所有供其施用毒品之物，應依刑法
    第38條第2 項前段規定宣告沒收。扣案如附表編號5 所示之
    黑色iphone廠牌手機，與本案犯行無關，爰不予宣告沒收。
    核其認事用法，量刑及沒收均屬適當，應予維持。
二、被告上訴意旨以：被告僅有吸食毒品，並未販賣，且於另案
    持有毒品僅判處6月有期徒刑，本案原審所為科刑實嫌過重
    ，有悖比例、平等原則云云。然按量刑輕重係屬事實審法院
    得依職權自由裁量之事項，苟已斟酌刑法第57條各款所列情
    狀而未逾越法定刑度，不得遽指為違法（最高法院72年台上
    字第6696號判例意旨參照），本件原審判決已經詳細記載量
    刑審酌各項被告犯罪情節及犯罪後之態度等一切情狀，並予
    以綜合考量，而持有第二級毒品純質淨重超過20公克以上最
    重可處5年以下有期徒刑，被告持有第二級毒品甲基安非他
    命純質淨重59.1601 公克，已超過最低持有量接近3倍之多
    ；又持有第一級毒品海洛因純質淨重5.42公克，亦達大量持
    有第一級毒品純質淨重10公克之半數，而原審量處被告有期
    徒刑1年10月尚未及本罪中度之刑（即2年6月），難認從重
    。至被告稱另案曾持有大量毒品僅判處有期徒刑6月，本件
    應比照相同刑度云云，惟本院認原審之量刑方屬適當，如此
    大量持有毒品顯不宜僅輕判最低刑度有期徒刑6月，方有警
    惕僥倖違法者之效。是以，被告執詞提起上訴，指摘原判決
    不當，並無理由，應予駁回。
據上論斷，應依刑事訴訟法第368條，判決如主文。
本案經檢察官吳文正提起公訴，檢察官劉斐玲到庭執行職務。
中　　華　　民　　國　　110 　年　　4 　　月　　28　　日
                  刑事第八庭    審判長法　官  陳世宗
                                      法　官  蔡如惠
                                      法　官  呂寧莉
以上正本證明與原本無異。
如不服本判決，應於收受送達後20日內向本院提出上訴書狀，其
未敘述上訴之理由者並得於提起上訴後20日內向本院補提理由書
（均須按他造當事人之人數附繕本）「切勿逕送上級法院」。
                                      書記官  賴資旻
中　　華　　民　　國　　110 　年　　4 　　月　　29　　日
附表
編號 扣案物名稱及數量         備  註 1 海洛因9 包（含包裝袋9 只，淨重8.64公克，驗餘淨重8.63公克，空包裝總重2.15公克，純度62.72%，純質淨重5.42公克） ⒈法務部調查局濫用藥物實驗室鑑定書鑑定結果（見偵卷第71頁）：送驗粉塊狀檢品9 包，經檢驗均含第一級第6 項毒品海洛因成分。 ⒉屬本案違禁物，應依毒品危害防制條例第18條第1項前段規定，宣告沒收銷燬之。 2 甲基安非他命4 包（含包裝袋4 只，驗前總淨重83.5595 公克，取0.1019公克鑑定用罄，驗餘淨重83.4576公克，純度70.8% ，純質淨重: 59.1601 公克） ⒈臺北榮民總醫院毒品成分鑑定及毒品純度鑑定書鑑定結果（見偵卷第62頁、第65頁）： ①檢體外觀：白色或透明晶體4 包。 ②經檢出甲基安非他命(Methamphetamine)成分。 ⒉屬本案違禁物，應依毒品危害防制條例第18條第1項前段規定，宣告沒收銷燬之。 3 大麻1 包（含包裝袋1只，驗前總淨重0.5028公克，取0.0668公克鑑定用罄，驗餘淨重0.4360公克） ⒈臺北榮民總醫院毒品成分鑑定書鑑定結果（見偵卷第62頁）： ①檢體外觀：大麻1 包。 ②經檢出大麻(Cannabis、Marijuana 、Marihuana)內含如下： ⑴四氫大麻酚(Tetrahydrocannabinol、THC) ⑵大麻酚(Cannabinol)成分。 ⒉屬本案違禁物，應依毒品危害防制條例第18條第1項前段規定，宣告沒收銷燬之。 4 灰色iphone6 廠牌手機1 支（含SIM 卡1 張：門號0000000000；IMEI：000000000000000） ⒈被告所有用以聯絡購入毒品之工具。 ⒉屬本案犯罪工具，應依刑法第38條第2 項前段規定宣告沒收。 5 黑色iphone廠牌手機1支（含SIM 卡1 張：門號0000000000；IMEI：000000000000000 ） ⒈雖被告所有，但未用以聯絡購入第一、二級毒品。 ⒉非本案犯罪工具，爰不宣告沒收。 6 分裝袋10個 ⒈被告所有用供其持有毒品之工具。 ⒉屬本案犯罪工具，應依刑法第38條第2 項前段規定宣告沒收。 7 磅秤1台 ⒈被告所有用供其持有毒品之工具。 ⒉屬本案犯罪工具，應依刑法第38條第2 項前段規定宣告沒收。 8 安非他命吸食器1組 ⒈被告所有用供其施用毒品之工具。 ⒉屬本案犯罪工具，應依刑法第38條第2 項前段規定宣告沒收。 9 安非他命玻璃球2個 ⒈被告所有用供其施用毒品之工具。 ⒉屬本案犯罪工具，應依刑法第38條第2 項前段規定宣告沒收。